【裁判字號】    96,重訴,282
【裁判日期】    970310
【裁判案由】    清償借款
【裁判全文】
臺灣臺南地方法院民事判決             96年度重訴字第282號
原      告  雄駿永業營造工程股份有限公司
法定代理人  丙○○
訴訟代理人  丁○○
被      告  乙○○
                        8號
            甲○○
                        號
上  一  人
訴訟代理人  陳啟舜律師
上列當事人間請求清償借款事件，經本院於民國97年2月25日言
詞辯論終結，判決如下：
    主  文
被告應連帶給付原告新台幣伍佰捌拾捌萬伍仟貳佰捌拾伍元，及
自民國九十六年九月十八日起至清償日止，按年利率百分之五計
算之利息。
原告其餘之訴駁回。
訴訟費用新台幣伍萬玖仟元由被告連帶負擔，其餘新台幣肆仟玖
佰陸拾肆元由原告負擔。
本判決原告勝訴部分，於原告以新台幣壹佰玖拾陸萬貳仟元供擔
保後，得假執行。但被告以新台幣伍佰捌拾捌萬伍仟貳佰捌拾伍
元為原告預供擔保，得免為假執行。
原告其餘假執行之聲請駁回。
    事實及理由
壹、程序方面：
一、按訴狀送達後，原告不得將原訴變更或追加他訴。但擴張或
    減縮應受判決事項之聲明者，不在此限，此民事訴訟法第25
    5條第1項第3款定有明文。本件原告對被告聲請核發本院96
    年度促字第51202號支付命令時請求「被告應共同給付原告
    新臺幣（下同）6,356,146元，及自支付命令送達翌日起至
    清償日止，按週年利率百分之5計算之利息」，因被告於法
    定期間合法提出異議，以原告支付命令之聲請視為起訴請求
    ，嗣原牛於本院審理中更正聲明為「被告應連帶給付原告
    6,356,146元，及自民國96年9月18日起至清償日止，按週年
    利率百分之5計算之利息」，核係擴張及減縮應受判決事項
    之聲明，揆諸上開規定，尚無不合，應予准許。
二、被告乙○○、甲○○均經合法通知，均未於言詞辯論期日到
    場，核無民事訴訟法第386條所列各款情形，爰依原告之聲
    請，由其一造辯論而為判決。
貳、程序方面：
一、原告起訴主張：
  (一)被告乙○○自民國94年初起，承作原告承攬業主之營繕工程
    ，惟以資金不足，為使工程順利進行為由，向原告借款購買
    材料或由原告公司代付款項，惟截至95年5月26日止，被告
    乙○○已積欠原告公司借款新台幣（下同）6,356, 146 元
    ，原告鑑於被告乙○○借款金額過高，乃要求被告乙○○覓
    得連帶保證人後出具借條予原告，被告乙○○自行覓得其父
    即被告甲○○為連帶保證人，在借條上簽名，並言明於95年
    12月31日前清償欠款完畢，被告乙○○並簽發同面額之本票
    1紙交原告收執。詎屆期被告乙○○、甲○○遲不給付借款
    ，致原告公司求償無門，爰依據消費借貸與連帶保證之法律
    關係，提起
    本件訴訟。
  (二)對於被告之抗辯：
  (1)被告乙○○部分：原告尚積被告乙○○工程款約79萬餘元，
    惟扣除原告代被告乙○○已墊付代工款326,267元，尚有工
    程款470,861元未給付被告乙○○。
  (2)對於被告甲○○部分：
    被告乙○○在原告親自在借據上簽名，雖被告甲○○並未在
    場，且原告雖未親見被告甲○○在借條上簽名，但被告乙○
    ○出具借條時，其上已有被告甲○○之簽名，且被告乙○○
    表明確係其父即被告甲○○親自簽名。
  (三)並聲明；被告應連帶給付原告6,356,146元，及自96年9月18
    日起至清償日止，按週年利率5%計算之利息；並願供擔保請
    准宣告假執行。
二、被告乙○○、甲○○雖均未於最後言詞辯論期日到場，惟據
    其以前到場陳稱：
  (一)被告乙○○部分：
  (1)被告乙○○係承作原告工程之小包商，負責出工帶料，起初
    被告乙○○承作之工程不多，資金尚足以週轉支付工錢及材
    料費，但其後原告公司發包予被告乙○○之工程數量增加，
    被告乙○○無資力支付工錢及購買材料，乃向原告公司借錢
    買材料，原告代被告乙○○墊款6,356,146元材料費，惟原
    告尚有工程尾款約60萬元未給付，應予扣除。
  (2)被告乙○○於95年5月26日至原告處領取工程款時，原告負
    責人之夫丁○○要求被告乙○○需先覓得連帶保證人，並在
    借據上簽名，始肯給付工程款，被告乙○○為領取工程款，
    未得被告甲○○之同意，在家中於借據上偽簽被告甲○○之
    姓名，又因被告乙○○平日承包他人工程時，需有連帶保證
    人，乃未經被告甲○○之同意，擅自刻被告甲○○之印章使
    用，故持擅刻之被告甲○○印章加蓋在借據上，並按捺自己
    之指紋。
  (二)被告甲○○部分：被告甲○○並未同意為本件借款之連帶保
    證人，亦未在借條連帶保證人欄簽名、蓋章、按捺指紋，自
    不應負連帶保證之責任。
  (三)均聲明：駁回原告之訴；如受不利判決，願供擔保請准宣告
    免為假執行。
三、本件原告主張被告乙○○向其借款6,356,146元未清償，被
    告甲○○為本件借款之連帶保證人，應負連帶清償之責等情
    ，則為被告所否認，並以上開情詞為辯，是本件所應審究者
    為：(一)原告得向被告乙○○請求返還借款數額若干？(二)被告
    甲○○應否負連帶保證人之責任？
四、原告得向被告乙○○請求返還借款5,885,285元：
  (一)按借用人應於約定期限內，返還與借用物種類、品質、數量
    相同之物，遲延之債務，以支付金錢為標的者，債權人得請
    求依法定利率計算遲延利息，但約定利率較高者，仍從其約
    定利率，民法第478條、第233條第1項分別定有明文。本件
    原告主張被告乙○○向其借款6,356,146元購買材料，迄今
    尚未清償之事實，業據其提出借據（附於本院96年度促字第
    51202號支付命令卷）及本票各1紙（本院卷第130頁）為證
    ，且為被告乙○○所不爭執，堪信原告此部分之主張為真實
    可信。
  (二)次按二人互負債務，而其給付種類相同，並均屆清償期，各
    得以其債務，與他方之債務，互為抵銷。民法第334條第1項
    前段定有明文。被告乙○○主張原告尚有工程尾款60萬元未
    給付，主張應予扣抵一節，經原告於本院審理中自認其尚有
    470,861元工程款未給付被告乙○○等情（本院卷第219頁）
    ，被告自得以原告尚未給付之工程款470,861元與原告本件
    欠款債權6,356,146元互為抵銷，至被告乙○○主張逾470,8
    61元範圍部分，被告乙○○並未舉證證明之，且為原告所否
    認，自難採信。是以原告得向被告乙○○請求返還借款5,88
    5,285元【計算方式：6,356,146元-470,861元=5,885,285元
    】。
五、被告甲○○應負連帶保證人之責任：
  (一)按供核對之筆跡是否與文書上之筆跡相符，法院本得依其自
    由心證判斷之，如認為無命鑑定之必要，無論當事人有無鑑
    定之聲請，法院均得不命鑑定自為判斷（最高法院28年度上
    字第1905號判例參照）；鑑定為一種調查證據之方法，法院
    對於系爭之物認有選定鑑定人鑑定之必要，自可依法實施鑑
    定，若對於通常書據之真偽，認為自行核對筆跡已足為判別
    時，則為程序簡便起見，自行核對筆跡即以其所得心證據為
    判斷，而未予實施鑑定程序，亦難指為違法（最高法院19年
    度上字第2189號判例參照）。被告甲○○雖否認借條連帶保
    證人欄其簽名為真正等情，惟經本院當庭命被告乙○○、甲
    ○○書寫「甲○○」（本院卷第30-31頁），核與借條連帶
    保證人欄「林」、「基」、「士」三字筆跡，以肉眼比對結
    果，被告甲○○當庭筆跡之字形、運筆、勾勒與借條字跡相
    近，且被告乙○○當庭筆跡與借條明顯不相符合。又本院曾
    送達97年1月7日開庭通知予被告甲○○收受，此有本院送達
    證書1紙附卷可憑（本院卷第125頁），被告甲○○於本院審
    理中自承上開送達證書確為其本人親自簽名收受（本院卷第
    128頁），經本院以肉眼比對上開送達證書「林」、「基」
    、「士」三字筆跡與借條連帶保證人欄「林」、「基」、「
    士」，確為同一人之筆跡，甚為明確。再經本院依職權向被
    告甲○○自承其經常往來之台南縣歸仁鄉農會調閱95、96年
    間提款單以供比對（本院卷第97-109頁），被告甲○○於本
    院審理中陳明上開提款單確為其親自簽名（本院卷第128頁
    ），再經本院比對結果，提款單上「林」、「基」、「士」
    之筆跡（本院卷第102-105、109頁、第106頁96年3月26日提
    款單、第107頁96年5月18日提款單、第108頁96年6月11日提
    款單）亦與借條連帶保證人欄「林」、「基」、「士」三字
    筆跡相同，據此，堪信借條連帶保證人欄「甲○○」之簽名
    ，確為被告甲○○本人親自所為無誤，被告甲○○上開抗辯
    ，核與事實不符，自難採信。
  (二)按稱保證者，謂當事人約定，一方於他方之債務人不履行債
    務時，由其代負履行責任之契約；保證債務，除契約另有訂
    定外，包含主債務之利息、違約金、損害賠償及其他從屬於
    主債務之負擔；連帶債務之債權人，得對於債務人中之一人
    或數人或其全體，同時或先後請求全部或一部之給付，連帶
    債務未全部履行前，全體債務人仍負連帶責任，民法第739
    條、第740條、第273條分別定有明文。再按保證債務之所謂
    連帶，係指保證人與主債務人負同一債務，對於債權人各負
    全部給付之責任者而言，此就民法第272條第1項規定連帶債
    務之文義參照觀之甚明。故連帶保證與普通保證不同，縱使
    無民法第746條所揭之情形，亦不得主張同法第745條關於先
    訴抗辯之權利（最高法院45年台上字第1426號判例、88年度
    台上字第1815號判決意旨參照）。被告甲○○既在借條連帶
    保證人欄親自簽名，自應就本件借款負連帶保證之責，揆諸
    前揭說明，原告向被告甲○○請求連帶給付本件借款，即屬
    有理。
六、綜上各情，原告本於消費借貸與連帶保證之法律關係，請求
    被告連帶給付5,885,285元，及自96年9月18日起【按本件支
    付命令於96年9月13日送達被告乙○○，送達予被告甲○○
    之支付命令於96年9月17日寄存送達於大潭派出所，經被告
    乙○○於本院審理中陳明其確於96年9月17日有收受該支付
    命令（本院卷第26頁）】至清償日止，按週年利率5%計算之
    利息，為有理由，應予准許，逾上開範圍之請求，即屬無據
    ，應予駁回。
七、按法院為終局判決時，應依職權為訴訟費用之裁判，民事訴
    訟法第87條第1項定有明文。本件訴訟費即裁判費確定為63,
    964元（即第一審裁判費），爰依職權命被告連帶負擔59,00
    0元，其餘4,964元由原告負擔。兩造均陳明願供擔保以代釋
    明，請求宣告假執行或免為假執行，就原告勝訴部分，均核
    並無不合，爰分別酌定相當擔保金額，併准許之。至原告敗
    訴部分，其假執行之聲請，即失其依據，併予駁回之。
八、據上論結，本件原告之訴為一部有理由、一部無理由，依民
    事訴訟法第385條第1項前段、第79條、第85條第2項、第87
    條第1項、第390條第2項、第392條第2項，判決如主文。
中    華    民    國    97    年    3     月    10    日
                  民事第三庭    法  官   張桂美
以上正本證明與原本無異。
如不服本判決，應於送達後廿日內，向本院提出上訴狀並表明上
訴理由，如於本判決宣示後送達前提起上訴者，應於判決送達後
廿日內補提上訴理由書（須附繕本）。
中    華    民    國    97    年    3     月    10    日
                                書記官   謝安青


司法院資訊處製作；財團法人民間司法改革基金會備份。
